【裁判字號】    95,台上,4612
【裁判日期】    950818
【裁判案由】    違反毒品危害防制條例
【裁判全文】
最高法院刑事判決            九十五年度台上字第四六一二號
    上  訴  人  乙○○
                甲○○
                        杓崙路.
                        18號.
上列上訴人等因違反毒品危害防制條例案件，不服台灣高等法院
中華民國九十二年十一月五日第二審判決（九十二年度上訴字第
二七七二號，起訴案號：台灣宜蘭地方法院檢察署九十一年度偵
字第二二三六號，九十二年度偵字第五０九號），提起上訴，本
院判決如下：
    主  文
原判決關於甲○○販賣第一、二級毒品及乙○○部分均撤銷，發
回台灣高等法院。
其他上訴駁回。
    理  由
壹、撤銷發回部分（即甲○○販賣第一、二級毒品及乙○○部分
）
本件原判決認定：上訴人甲○○單獨或與上訴人乙○○分別共同
基於販賣第一級毒品海洛因及第二級毒品安非他命營利意圖之概
括犯意聯絡，先後於：(一)民國八十九年間某月起至九十年十、十
一月間止，由游雅惠以電話向甲○○聯絡後，先後二次以半錢新
台幣（下同）八千元之價格，向甲○○購買第一級毒品海洛因，
及先後二次以半兩一萬五千元之價格向甲○○購買第二級毒品安
非他命，約定地點後，由乙○○在宜蘭市○○路二十九巷八十八
弄四十號五樓或宜蘭縣礁溪鄉某處，交付第一級毒品海洛因、第
二級毒品安非他命予游雅惠。(二)九十年十、十一月間，由郭雅芬
以行動電話向甲○○聯絡後，甲○○在宜蘭市○○路二十九巷八
十八弄四十號五樓，以一小包五千元之價格販賣第一級毒品海洛
因二次予郭雅芬，及以一小包三千元之價格，販賣第二級毒品安
非他命二次予郭雅芬。(三)九十年四、五月間起至九十一年二月間
，由林文貽以行動電話向甲○○聯絡後，甲○○以相同於上開游
雅惠之價格、數量，分別在宜蘭縣礁溪鄉某大樓十三樓、宜蘭市
○○路二十九巷八十八弄四十號五樓或宜蘭市黎明國小，販賣第
一級毒品海洛因及第二級毒品安非他命各二次予林文貽。(四)九十
年十、十一月間，由黃憲瑜以電話向甲○○聯絡，黃憲瑜將購買
毒品之現金交付予乙○○後，再由甲○○以相同於上開游雅惠、
林文貽之價格、數量，在宜蘭市○○路二十九巷八十八弄四十號
五樓或宜蘭市礁溪鄉雪中紅餐廳，將第一級毒品海洛因或第二級
毒品安非他命，以從樓上丟下或黏貼於公用電話下之方式交付，
販賣第一級毒品海洛因及第二級毒品安非他命各三次予黃憲瑜。
(五)九十年農曆過年後至九十年五、六月（國曆）間，由鄭文龍以
電話聯絡甲○○，亦以相同於游雅惠、林文貽、黃憲瑜之價格、
數量洽定後，至宜蘭市○○路二十九巷八十八弄四十號五樓，由
乙○○將第二級毒品安非他命由樓上帶至樓下後，鄭文龍將現金
交付予乙○○後，再由乙○○將第二級毒品安非他命交予鄭文龍
。甲○○、乙○○以此方式共同販賣第二級毒品予鄭文龍二次等
情。因而撤銷第一審關於甲○○販賣第一、二級毒品及乙○○部
分之科刑判決，改判論上訴人等二人以共同連續販賣第一級毒品
罪，處甲○○（累犯）有期徒刑捌年拾月；乙○○有期徒刑柒年
拾月；又上訴人等二人以共同連續販賣第二級毒品罪，處甲○○
（累犯）有期徒刑肆年拾月；乙○○有期徒刑年拾月，並就乙
○○定其應執行刑為有期徒刑拾年捌月；並各為相關從刑之諭知
，固非無見。
惟按（一）科刑判決所認定之事實，與其所採用之證據不相適合
，即屬證據上之理由矛盾，其判決當然為違背法令。又證據之取
捨與事實之認定，固為事實審法院之職權，惟如調查所得之證據
，就待證事實之內容不相一致時，仍應依經驗法則、論理法則定
其取捨，並於判決理由內詳予說明其所得心證之理由，方足為事
實認定之依據。原判決事實認定：游雅惠以半錢八千元、半兩一
萬五千元之價格依序向上訴人甲○○購買第一、二級毒品後；林
文貽、黃憲瑜、鄭文龍以電話聯絡甲○○，亦以相同於游雅惠之
價格、數量，即林文貽以半錢八千元、半兩一萬五千元之價格，
依序向上訴人甲○○購買第一、二級毒品各二次，黃憲瑜以同一
價格各購買第一、二級毒品三次，鄭文龍以半兩一萬五千元之價
格向上訴人甲○○購買第二級毒品二次等情，並於理由內引用林
文貽、黃憲瑜及鄭文龍之證述，資為不利上訴人等二人之論據之
一（見原判決第八頁第七至十行、第九頁倒數第八行至倒數第七
行）。惟警詢時以秘密證人Ｂ１為代號之林文貽供稱：「（問：
你曾於何時向甲○○購買毒品？購買海洛因及安非他命毒品的代
價為何？）我……共向他購買過六、七次，海洛因半錢以六千五
百元及安非他命每半兩以一萬二千元的代價購得」（見警卷第三
十三至三十四頁及偵查卷第十三頁之代號與真實姓名對照表）；
嗣於檢察官偵查時則供以：至少向甲○○買過毒品十次以上，都
是一起買，海洛因每次買四、五千元，安非他命亦差不多各等語
（見偵查卷第九十五頁）；再黃憲瑜於檢察官偵查時供謂：向甲
○○買過海洛因及安非他命各二、三次，海洛因一次都是買三千
元，安非他命每次都是買一千至五千元不等云云（見偵查卷第一
０四頁）；又鄭文龍於檢察官偵查時供證：「（問：你有無向甲
○○買過毒品？）有。我都買安非他命，我是從去年農曆過年後
開始跟他買，我向他買過至少有五次，每次一千元……」等語（
見偵查卷第一一九頁）。如證人鄭文龍等三人所證無訛，彼等向
上訴人等二人購買之第一、二級毒品之價格及數量，均與原判決
認定之游雅惠購買之海洛因半錢八千元，安非他命半兩一萬五千
元之價格及數量不同，原判決所引用之證據，顯與卷內資料不符
，已有證據上理由矛盾之違誤；且原判決就上開不同之陳述，未
於理由內詳予說明，何以取信其一，摒棄其餘之心證理由，尤有
判決理由不備之違法。況林文貽所證如果無誤，似意指上訴人甲
○○係同時、同地一次販賣海洛因及安非他命，則上訴人甲○○
販賣海洛因及安非他命予林文貽部分，有無想像競合犯應從一重
處斷法則之適用，仍待釐清。（二）毒品危害防制條例第十九條
第一項規定：「犯第四條至第九條、第十二條、第十三條或第十
四條第一項、第二項之罪者，其供犯罪所用或因犯罪所得之財物
，均沒收之，如全部或一部不能沒收時，追徵其價額或以其財產
抵償之」。乃刑法第三十八條第一項第二款、第三款之特別規定
，採義務沒收主義，故供犯前述各罪所用之物，如屬犯人所有，
即應依上開特別規定宣告沒收，方屬適法。本件扣案之海洛因及
安非他命外包裝各重一‧二六公克及二．五四公克（見九十一年
度偵字第二二三六號卷第二○三頁、同年度偵字第二四三號卷第
二十四頁），該包裝既係用以包裹毒品，防其裸露、潮濕，便於
攜帶販賣，自係供販賣毒品所用之物，其中如屬上訴人等二人所
有者，該包裝毒品之物，除無從與毒品析離者外，係供犯罪所用
之物，並非毒品本身，即應依毒品危害防制條例第十九條第一項
之規定宣告沒收之，方屬適法。原判決理由僅載稱：「……扣案
如附表編號一、二所示之海洛因、安非他命係屬查獲之毒品，應
依法宣告沒收銷燬之。」（原判決第十六頁倒數第四行至倒數第
三行），惟就上開毒品之外包裝究否屬上訴人等二人所有之物，
是否應依毒品危害防制條例第十九條第一項規定宣告沒收，抑或
因無從與毒品析離，而應依同條例第十八條第一項前段規定，併
予宣告沒收銷燬之，均未予論述，自有判決理由不備之違誤。（
三）原判決主文諭知：就上訴人等二人販毒所得沒收，如全部或
一部不能沒收時，追徵其價額或以其財產抵償之；並在理由中說
明：該販毒所得均依同條例第十九條第一項沒收，如全部或一部
不能沒收時追徵其價額或以其財產抵償之等旨（原判決第十六頁
倒數第二行至第十七頁第三行）。惟所稱「追徵其價額」者，必
限於所沒收之物為金錢以外之其他財物而無法沒收時，始應追徵
其價額，使其繳納與原物相當之價額；如所得財物為金錢而無法
沒收時，則以其財產抵償之為已足，而不發生追徵價額之問題。
原判決認定上訴人甲○○販賣第一、二級毒品所得現款六萬六千
元及十四萬一千元；上訴人乙○○販賣第一、二級毒品所得現款
四萬元及十萬五千元等情，如果無誤，於宣告沒收時，自無追徵
價額可言。乃原判決於主文、理由就上訴人等二人該售賣毒品所
得現款部分，併為「如全部或一部不能沒收時，追徵其價額」之
諭知，要與上開規定不符。以上或為上訴意旨所指摘，或為本院
得依職權調查之事項，應認原判決關於上開部分有撤銷發回之原
因。
貳、上訴駁回部分（即甲○○轉讓第一、二級毒品部分)
按第三審上訴書狀，應述上訴之理由，其未述者，得於提起
上訴後十日內補提理由書於原審法院，已逾上訴期間，而於第三
審法院未判決前仍未提出上訴理由書狀者，第三審法院應以判決
駁回之，刑事訴訟法第三百八十二條第二項、第三百九十五條後
段規定甚明。上訴人甲○○因轉讓第一、二級毒品案件，不服原
審判決，於九十二年十一月二十日提起上訴，並未述理由，迄
今逾期已久，於本院未判決前仍未提出，依上開規定其上訴自非
合法，應予駁回。
據上論結，應依刑事訴訟法第三百九十七條、第四百零一條、第
三百九十五條後段，判決如主文。
中    華    民    國  九十五  年    八    月   十八   日
                      最高法院刑事第六庭
                          審判長法官  林  增  福
                                法官  邵  燕  玲
                                法官  張  清  埤
                                法官  陳  世  雄
                                法官  陳  朱  貴
      本件正本證明與原本無異
                                      書  記  官
中    華    民    國  九十五  年    八    月  二十四  日
                                                      Ｑ


司法院資訊處製作；財團法人民間司法改革基金會備份。
